臺灣高等法院民事判決
111年度家再字第4號
再審原告    Ａ０１  
            Ａ０２  

再審被告    Ａ０３  

上列當事人間請求確認親子關係不存在等事件，再審原告對於中
華民國111年3月8日本院110年度家上字第201號確定判決，提起
再審之訴，本院判決如下：
    主      文
再審之訴駁回。
再審訴訟費用由再審原告負擔。
    事實及理由
一、按再審之訴顯無再審理由者，得不經言詞辯論，以判決駁回
    之，民事訴訟法第502條第2項定有明文。
二、再審原告主張：伊等父母甲○○、乙○○於民國00年0月0日結婚
    ，乙○○即於同年0月00日生下再審被告（原名○○○），是再審
    被告雖在戶籍資料上登載為甲○○及乙○○之長子，但不受婚生
    推定，乙○○並於106年8月21日向再審原告Ａ０１坦言再審被告
    非自甲○○受胎所生，與甲○○間並無自然血緣關係，且甲○○與
    再審被告均不知上情，甲○○自非基於收養再審被告之意思而
    加以撫育及共同生活，復未依當時民法第1079條規定與再審
    被告訂立書面收養契約，其二人間當亦無擬制血親關係存在
    ；另甲○○於106年12月10日死亡後，再審被告以甲○○之繼承
    人自居，逕向臺北市松山地政事務所申請辦理甲○○所遺坐落
    臺北市○○區○○段0000建號即門牌臺北市○○區○○街000巷00號0
    樓房屋及其基地即同段00之00地號土地權利範圍8分之1（下
    合稱系爭房地）之繼承登記（下稱系爭繼承登記），伊等為
    甲○○之子女，對於伊等繼承甲○○遺產應繼分比例之私法上地
    位有受侵害之危險，有即受確認判決之法律上利益，為此爰
    聲明求為確認再審被告與甲○○間親子關係及遺產繼承權不存
    在，並依民法第767條第1項、第831條準用第828條第2項、
    第821條規定，求為命再審被告塗銷系爭繼承登記之判決；
    嗣經本院110年度家上字第201號判決駁回再審原告之訴（下
    稱原確定判決），並經最高法院於111年6月15日以111年度
    台上字第1522號裁定駁回再審原告之上訴而告確定。惟伊曾
    於111年6月29日至新竹探視乙○○之二弟丙○○、二弟妹丁○○，
    告知再審被告非甲○○親生子乙事，經丙○○、丁○○表示從來不
    知此事，亦未聽聞收養再審被告之事，並提及乙○○因未婚懷
    孕離開新竹家中，2年後返家告知將與甲○○結婚之事，丁○○
    詢問未婚所生之女戊○○如何處理，經乙○○親口告知交由他人
    扶養後已經夭折，並經丙○○、丁○○作成陳述書為證（再證4
    、5、8）；經伊等調閱乙○○之戶籍資料，赫然發現戶籍登記
    簿上記載一長女戊○○，出生於00年0月00日，記事欄記載「
    民國○○年○月○日經桃園縣○○鄉○○村○○○○○○號眷舍○○號○己○○
    夫婦收養」（再證6），並參酌「臺北市後備指揮部退除官
    兵服務軍職經歷證明」（再證7）；可證甲○○自始不知再審
    被告非其親生子，甲○○未有以收養意思收養再審被告而撫育
    ，及乙○○自始未同意再審被告由甲○○收養之事實，則原確定
    判決未審酌上開證物（再證4至再證8），顯有未洽，且如經
    斟酌上開新發現之證物，伊等必可受較有利益之裁判等情。
    為此，爰依民事訴訟法第496條第1項第13款規定，提起本件
    再審之訴。並於本院聲明：㈠原確定判決廢棄。㈡再審被告之
    上訴駁回。
三、本件應審究者為原確定判決是否有民事訴訟法第496條第1項
    第13款之再審事由？茲論述如下：
    ㈠、按當事人對確定判決提起再審之訴，以發現未經斟酌或
        得使用之證物為理由者，必以該證物如經斟酌可受較有
        利之裁判者為限，此觀民事訴訟法第496條第1項第13款
        規定即明；而該條款所謂當事人發見未經斟酌之證物或
        得使用該證物者，係指前訴訟程序事實審之言詞辯論終
        結前已存在之證物，因當事人不知有此，致未經斟酌現
        始知之者而言，若其證據在前訴訟程序中業已提出，經
        法院審核不予採取者，自不得據為再審之理由（最高法
        院91年度台聲字第358號民事裁定意旨參照）。次按民
        事訴訟法第496條第1項第13款所定得使用未經斟酌之證
        物，必須當事人在客觀上確不知該證物存在致未斟酌現
        始知之，或依當時情形有不能檢出該證物者始足當之，
        倘按其情狀依一般社會之通念，尚非不知該證物或不能
        檢出或命第三人提出者，均無該條款規定之適用（最高
        法院98年度台上字第1258號民事判決意旨參照）。
    ㈡、經查： 
        ⒈再審原告主張其於111年6月29日至新竹探視丙○○、丁○
          ○，告知再審被告非甲○○親生子乙事，經丙○○、丁○○
          表示從來不知此事，亦未聽聞甲○○收養再審被告之事
          ，並表示乙○○曾因未婚懷孕離開新竹家中，2年後返
          家告知將與甲○○結婚之事，丁○○詢問未婚所生之女戊
          ○○如何處理，經乙○○親口告知交由他人扶養後已經夭
          折等情，業據丙○○於111年7月9日，及丁○○於111年7
          月9日、111年7月24日作成陳述書為證（見本院卷第5
          7頁、第59頁、第65頁，即再證4、5、8）。惟原確定
          判決之訴訟程序係於111年2月15日言詞辯論終結，同
          年3月8日宣判等情，有原確定判決在卷可稽（見本院
          卷第45-52頁）。而再審原告提出之丙○○111年7月9日
          陳述書，及丁○○111年7月9日、111年7月24日陳述書
          ，均係於原確定判決之訴訟程序事實審言詞辯論程序
          終結以後所製作，並非事實審言詞辯論終結前已存在
          之證物，揆諸前揭說明，核與民事訴訟法第496條第1
          項第3款所指之證物，已有不合。
　　　　⒉其次，再審原告提出之「臺北市後備指揮部退除官兵
          服務軍職經歷證明」(見本院卷第63頁，即再證7)，
          係原確定判決事實審言詞辯論終結前已存在之證物，
          並於臺北市後備指揮部保管中，依一般社會之通念，
          再審原告可隨時申請閱覽或向法院聲請調取，而得於
          原確定判決事實審言詞辯論終結前提出，再審原告並
          未舉證證明其於原確定判決事實審言詞辯論終結前，
          客觀上確實不知得向臺北市後備指揮部調閱該服務軍
          職經歷證明，而現始知之，亦未證明有何事實上之障
          礙或其他原因，致其無法於原確定判決事實審言詞辯
          論終結前適時提出以供法院斟酌；且再審原告自陳已
          於111年4月21日上訴第三審理由狀中提出（見本院卷
          第13-15頁），參照前揭說明，核與民事訴訟法第496
          條第1項第13款之發現或得使用新證據之再審事由，
          亦有不符。
　　  　⒊又再審原告主張其經丙○○、丁○○告知乙○○曾產下一女
          戊○○交予他人扶養之情事，而於111年7月5日前往戶
          政事務所調閱乙○○戶籍資料，始發現上情，而提出乙
          ○○之戶籍登記簿為證（見本院卷第61頁，即再證6）
          。惟查，乙○○是否曾產下一女交予他人收養，與甲○○
          是否自始不知再審被告非其親生子，甲○○是否有以收
          養意思收養再審被告而撫育，及乙○○是否自始未同意
          再審被告由甲○○收養等節，並無具體關連性。再審原
          告僅以「臺北市後備指揮部退除官兵服務軍職經歷證
          明」記載甲○○准予於50年3月25日結婚，依照當時規
          定，需提前一個月上呈軍人結婚報告表，衡情甲○○應
          係於50年2月25日決定結婚；而戊○○於00年0月00日出
          生後，由乙○○交予他人收養，乙○○顯然刻意隱瞞記事
          欄位，不願他人知悉未婚生女之事實，衡情倘甲○○明
          知再審被告非其親生子，乙○○亦知悉收養非親生子女
          應辦理收養登記，甲○○與乙○○應會比照戊○○模式，就
          再審被告辦理收養登記，但甲○○與乙○○自始未就再審
          被告辦理收養登記，足見甲○○不知悉再審被告非其親
          生子云云，遽予推論甲○○自始不知再審被告非其親生
          子，及甲○○並非以收養意思收養再審被告而撫育，實
          屬再審原告臆測之詞，尚非可採。
　　    ⒋是以，再審原告所新提出之證物，其中丙○○111年7月9
          日陳述書，及丁○○111年7月9日、111年7月24日陳述
          書（再證4、5、8），並非事實審言詞辯論終結前已
          存在之證物；另「臺北市後備指揮部退除官兵服務軍
          職經歷證明」（再證7），亦非為原確定判決事實審
          言詞辯論終結前已存在，因當事人不知有此，致未經
          斟酌現始知之之證物；又乙○○之戶籍登記簿（再證6
          ），雖為原確定判決事實審言詞辯論終結前已存在，
          因再審原告不知有此，致未經斟酌現始知之證物；然
          上開證物縱經斟酌後，亦與原確定判決判斷再審被告
          與甲○○雖無自然血緣關係，但甲○○有收養再審被告為
          自己子女之意思而自幼扶養，符合修正前民法第1079
          條但書規定，且無違反修正前民法親屬編收養規定而
          無效之情形，其等間存在親子關係之認定相符，顯無
          法使再審原告受較有利益之裁判，而與民事訴訟法第
          496條第1項第13款規定不符。     
四、從而，原確定判決既無當事人發現未經斟酌之證物，或得使
    用之證物，經斟酌後可受較有利裁判之情事，則再審原告主
    張原確定判決有民事訴訟法第496條第1項第13款之再審事由
    ，提起本件再審之訴，顯無理由。爰不經言詞辯論，逕以判
    決駁回之。
五、據上論結，本件再審之訴為無理由。爰判決如主文。 
中　　華　　民　　國　　111 　年　　8 　　月　　30　　日
                  家事法庭   
  　                    審判長法  官  楊絮雲   
                              法  官  張宇葭
                              法  官  郭顏毓
正本係照原本作成。
如不服本判決，應於收受送達後20日內向本院提出上訴書狀，其
未表明上訴理由者，應於提出上訴後20日內向本院補提理由書狀
（均須按他造當事人之人數附繕本）上訴時應提出委任律師或具
有律師資格之人之委任狀；委任有律師資格者，另應附具律師資
格證書及釋明委任人與受任人有民事訴訟法第466條之1第1項但
書或第2項所定關係之釋明文書影本。如委任律師提起上訴者，
應一併繳納上訴審裁判費。
中　　華　　民　　國　　111 　年　　8 　　月　　30　　日

　　　　　　　　　　　　　    書記官  馬佳瑩